【裁判字號】    90,簡上,69
【裁判日期】    901219
【裁判案由】    給付票款
【裁判全文】
臺灣新竹地方法院民事判決   九十年簡上字第六九號
    上  訴  人  乙○○
    訴訟代理人  徐原本律師
    被上訴人    甲○○○○○○.
    訴訟代理人  陽文瑜律師
右當事人間給付票款事件，上訴人中華民國九十年五月九日對於臺灣新竹地方法院竹
東簡易庭九十年竹東簡字第二九號第一審判決提起上訴，本院判決如左：
    主      文
上訴駁回。
第二審訴訟費用由上訴人負擔。
    事實及理由
壹、被上訴人起訴主張：
一、伊執有上訴人所簽發，以中國農民銀行竹東分行為付款人，發票日為民國八十九
    年八月三十一日，面額為新台幣（下同）四十八萬五千元，票號為ＦＡＸ─00
    00000號之支票一紙（下稱系爭支票），經提示不獲付款，爰請求上訴人給
    付票款。上訴人雖辯稱系爭支票已借予訴外人張貴清云云，惟此應屬被上訴人與
    訴外人張貴清間之債權債務關係，與伊無涉，依票據法之規定，上訴人仍應負付
    款之責。
二、又上訴人並未具體證明其對於訴外人張貴清夫婦仍有相當於系爭支票面額之債權
    ，又縱使該筆債權存在，若被上訴人如期提示，上訴人是否能受到清償，亦非無
    疑，故被上訴人之未如期提示與上訴人之未能受償之間並無必然之因果關係。
三、縱本件因上訴人未向訴外人張貴清夫婦追償而受有損害，亦係因上訴人信賴訴外
    人張貴清夫婦保證會將票款存入上訴人之帳戶所使然，且上訴人既於系爭支票屆
    期前要求訴外人張貴清將票款存入帳戶，則上訴人必定知悉訴外人張貴清已將系
    爭支票背書轉讓他人，從而上訴人亦應知悉，持票人縱使未在票據法第一百三十
    條所定期間提示，其自發票日起一年之時效內，仍不能脫免發票人之絕對責任，
    與被上訴人是否在票據法第一百三十條所定期間提示無涉，上訴人自不可將訴外
    人張貴清未將票款存入上訴人之帳戶此不利益之風險，歸咎於被上訴人未遵期提
    示等語，並聲明駁回上訴人之上訴。
貳、上訴人則以：
一、按發票人雖於提示期限經過後，對於執票人仍負責任，但執票人怠於提示，致使
    發票人受損失時，應負賠償之責，票據法第一百三十四條定有明文。查系爭支票
    係訴外人張貴清向上訴人所借之事實，業據證人高秀蘭、李麗華供證屬實，又張
    貴清以往亦有多次向上訴人調借支票使用，惟張貴清均有於發票日前將票面金額
    存入上訴人之銀行帳戶使之兌現。次按系爭支票之發票地與付款地在同一省區內
    ，依票據法第一百三十條第一款之規定，支票執票人即被上訴人應於發票日後七
    日內為付款之提示，次查系爭支票之發票日為八十九年八月三十一日，則被上訴
    人應於八十九年九月七日前為付款之提示，然被上訴人竟遲至張貴清死亡︵張某
    於八十九年十二月二十八日死亡︶後之九十年一月四日始為付款之提示，致使上
    訴人無法向張貴清求償，此項損害即票面金額自應由被上訴人負賠償之責。且被
    上訴人應賠償之金額與本件票款債務，上訴人得依民法第三百三十四條之規定，
    主張抵銷。（最高法院八十四年台上字第二六○八判例參照）。
二、查中國農民銀行竹東分行檢送本院有關上訴人自開戶後所簽發之支票，其中十六
    張有退票紀錄，惟此十六張中，除系爭支票︵九十年一月四日提示︶及票號五七
    七二八號、面額六萬三千元之支票︵九十年五月十五日提示︶未予註銷退票紀錄
    外，其餘在八十九年十二月十五日以前提示之另十四張支票，均有在七個營業日
    內，依規定辦理註銷退票紀錄，此有中國農民銀行竹東分行所檢送鈞院之有關資
    料︵如註銷退票紀錄清單等︶可憑，足見被上訴人所執有之系爭支票，如在規定
    期限內為付款之提示應可獲得兌現。
三、系爭本票係訴外人張貴清夫婦向伊借票，訴外人張貴清向伊保證系爭支票必會兌
    現，伊與被上訴人並無金錢往來。又訴外人張貴清之前曾多次向伊借票使用，且
    訴外人張貴清均於發票日前將票面金額存入伊之戶頭使之兌現。另訴外人張貴清
    向伊借調系爭支票之後，尚向伊借票二次，其中一紙支票票號為0000000
    號，面額三十五萬元，發票日為八十九年八月三十一日，另一紙支票票號為00
    00000，面額一十七萬六千元，發票日為八十九年十月三十一日，而訴外人
    張貴清均有於此二紙支票發票日前將票面金額存入伊之銀行帳戶使之兌現。查系
    爭支票之發票日為八十九年八月三十一日，則被上訴人應於八十九年九月七日前
    為付款之提示，且被上訴人如於八十九年九月七日前為付款之提示，應可獲得兌
    現，然被上訴人卻於訴外人張貴清夫婦自殺死亡後之九十年一月四日始為付款之
    提示，致使伊無法向訴外人張貴清夫婦求償，此項損害即票面金額自應由被上訴
    人負賠償之責。爰依民法第三百三十四條之規定，就被上訴人應賠償之金額與本
    件票款債務，主張抵銷。並聲明（一）原判決廢棄。（二）駁回被上訴人在原審
    之訴及假執行之聲請。
參、兩造不爭之事實：系爭支票為上訴人所簽發後交付予訴外人張貴清，嗣訴外人張
    貴清背書有償轉讓予被上訴人。
肆、得心證之理由：
一、被上訴人主張持有上訴人所簽發系爭支票之事實，業據其提出支票及退票理由單
    各一份為證，且為上訴人所不爭執，堪信為真實。
二、按執票人怠於提示，致使發票人受損失時，應負賠償之責，其賠償金額不得超過
    票面金額，票據法第一百三十四條但書雖定有明文，惟發票人若欲主張該條之損
    害賠償請求權，即應舉證證明其受有損害，且該損害與執票人之怠於提示具有相
    當之因果關係。是本件上訴人主張因被上訴人之怠於提示，致使上訴人無法向訴
    外人張貴清夫婦求償，而受有損害，就損害之金額與本件票款主張抵銷，即須以
    系爭支票確係訴外人張貴清向上訴人所借用，上訴人對訴外人張貴清夫婦求償票
    面金額之債權存在為前提。惟查，上訴人自偕到庭之平日即向上訴人借調支票之
    證人高秀蘭證：「我們跟張貴清常常有往來，我跟張貴清坐車到上訴人乙○○家
    ，八十九年六月底的時候，約在快中午的時候。我看到張貴清進去向上訴人借錢
    或借票（改口為借票），我只是進去走一下。借一張支票，借多少錢的支票我不
    知道，票面日，我也不知道。他們二人之間說何事，我也不知道。因為我們金錢
    軋不來的時候，也會跟上訴人借票。時間到時，我們會拿現金給上訴人，由他去
    存入帳號。」，又上訴人之妻李麗華亦證稱：「每次開票，都要我先生先同意，
    張貴清打電話說要來借票，我打電話給我先生。票是我在保管，票有拿給張貴清
    ，是八月三十日那張票，是六月底來借的，面額很大，所以我看一下，票是我先
    生開的，張貴清說他要進輪胎，要輪胎費，要我先生借票給他，我們在想，這張
    票，怎麼一直沒有出現過，張貴清的太太說這張票已經匯進去了。結果錢沒有匯
    進去。」（均見本院九十年十一月十五日準備程序筆錄），參之上訴人自承訴外
    人張貴清之前曾多次向伊借票使用，且訴外人張貴清均於發票日前將票面金額存
    入伊之戶頭使之兌現等情（見九十年五月三十日上訴理由狀），足認縱依上訴人
    所辯稱其借票予訴外人張貴清多張，本件系爭支票亦是訴外人張貴清所借，則上
    訴人借系爭支票與訴外人張貴清時，其間已約定於系爭支票發票日屆至時，訴外
    人張貴清即會將票款匯入，惟訴外人張貴清並未依其間約定於系爭支票發票日前
    將系爭支票票款匯入帳號內。
三、上訴人既知訴外人張貴清未依其間約定將系爭支票票面額款項匯入上訴人帳號內
    ，上訴人本即得依其間約定向訴外人張貴清求償，其未向訴外人張貴清求償，乃
    係上訴人自行怠於行使權利，核與被上訴人是否在系爭支票發票日七日內提示無
    涉，上訴人辯稱因被上訴人未於發票日七日內為提示致其無法向訴外人張貴清求
    償而受有損害，並進而主張就其損害與本件票款抵銷即均屬無理由。
四、按在票據上簽名者，依票上所載文義負責；票據債務人不得以自己與發票人或執
    票人之前手間所存之抗辨事由對抗執票人，票據法第五條、第十三條前段定有明
    文。本件上訴人以其與執票人之前手即訴外人張貴清間之債權債務關係對抗原告
    ，揆諸前揭規定，顯無理由。次按執票人不於第一百三十條所定期限內為付款之
    提示，或不於拒絕付款日或其後五日內，請求作成拒絕證書者，對於發票人以外
    之前手，喪失追索權，票據法第一百三十二條亦定有明文。查系爭本票之發票日
    為八十九年八月三十一日，提示日為九十年一月四日，被上訴人雖未於票據法第
    一百三十條所定期限內為付款之提示，惟依票據法第一百三十二條之規定，被上
    訴人對發票人即上訴人自仍得追索。
五、綜上所述，本件上訴人為系爭支票之發票人，經被上訴人提示後未獲付款，有支
    票影本及退票理由單影本各一份在卷可稽，從而被上訴人本於票據之法律關係，
    請求上訴人給付四十八萬五千元，及自提示日即九十年一月四日起至清償日止按
    年息百分之六計算之利息，為有理由，應予准許。次按原審判決雖未於判決理由
    中記載就上訴人前開攻擊防禦方法之意見，惟原審判決之結論與本院相同，是原
    審判命上訴人如數給付，於法並無不合，上訴意旨指摘原判決不當，求予廢棄改
    判，為無理由，應予駁回其上訴。
伍、據上論結，本件上訴為無理由，依民事訴訟法第四百三十六條之一第三項、第四
    百四十九條第一項、第七十八條，判決如主文。
中      華      民      國    九十      年      十二      月  十九      日
                                    臺灣新竹地方法院民事第一庭
                                        審判長法  官  蔡  孟  芳
                                        法        官  王  佳  惠
                                        法        官  許  翠  玲
右為正本係照原本作成。
本判決不得上訴。
~B法院書記官  鄭敏郎
中      華      民      國    九十      年      十二      月  十九      日


司法院資訊處製作；財團法人民間司法改革基金會備份。
